臺灣彰化地方法院民事判決　九十三年度訴字第五八○號
　　原　　　告　丁　○
　　　　　　　　甲　○
　　共　　　同
　　訴訟代理人　乙○○
　　　　　　　　丙○○
　　被　　　告　戊○○
右當事人間請求損害賠償事件，本院於民國九十三年十一月四日言詞辯論終結，判決
如左：
  主      文
被告應給付原告丁○、甲○各新台幣柒萬貳仟玖佰貳拾柒元、玖萬伍仟零壹拾玖元
，及均自民國九十三年六月二十三日起至清償日止，按年息百分之五計算之利息。
原告其餘之訴駁回。
訴訟費用由被告負擔百分之十五，餘由原告負擔。
本判決原告勝訴部分得假執行。
  事實及理由
一、原告起訴主張要旨略以：（一）被告於民國（下同）九十二年十月八日下午五時
    三十分許，於彰化縣社頭鄉○○段一一九之一地號農地旁，基於傷害之故意，持
    木棍、鐵條毆打原告，致原告丁○受有右額部撕裂傷、右膝皮膚紅腫、頭部外傷
    合併腦震盪、及左手第二指、左膝挫傷等傷害；致原告甲○受有枕部頭皮撕裂傷
    、左手指撕裂傷、後頸部皮下血腫、頭部外傷合併腦震盪、胸部挫傷等傷害。被
    告上揭傷害犯行，業經鈞院九十三年度易字第二一一號刑事判決有罪在案，爰依
    刑事訴訟法第四百八十七條第一項之規定，提起本訴。（二）被告不法侵害原告
    致其受有傷害，依民法第一百八十四條、第一百九十五條第一項之規定，應負損
    害賠償之責，列舉如下：(1)對原告丁○部分：醫藥費新臺幣（下同）一萬二千
    九百二十七元、精神賠償金五十萬元；(2)對原告甲○部分：醫藥費一萬五千
    零十九元精神賠償金六十萬元等語。並聲明：被告應給付原告丁○五十一萬五
    千零十九元；原告甲○六十一萬五千零十九元及均自起訴狀繕本送達之翌日起，
    按年利率百分之五計算之利息。
二、被告則聲明駁回原告之訴。其抗辯要旨略稱：（一）被告非與原告等互毆，案發
    當日係原告等分持木棍、鋸子、鐵條毆打被告，被告基於保護自身安全，持鐵條
    阻擋，惟因所持鐵條較長，致傷及原告頭部，然此係出於正當防衛，非侵權行為
    ，自不負損害賠償之責。　鈞院九十三年度易字第二一一號刑事判決對被告處以
    有期徒刑十個月，惟其並未考量上情，認事用法顯有違誤，被告已依法提起上訴
    ，並由台灣高等法院台中分院以九十三年度上易字第九○六號受理在案。（二）
    原告二人並無工作，而被告僅能農作，且年紀已大，又有糖尿病無法負荷工作，
    家中尚有年老母親待養，無經濟能力，斟酌兩造身分地位及經濟狀況，資力、加
    害程度及各種情形予以核定。原告等指稱被告對其等毆打云云，與事實不符。又
    案發後，被告為維持家族和諧，屢次要求和解未果，是從加害情形觀之，原告等
    要求之慰撫金過高，更與雙方身份不合等語。
三、原告等主張被告於前開時、地毆打其等二人致使受有如上揭之傷害，已據其等提
    出診斷證明書各一份為證，並經本院調取台灣高等法院九十三年度上易字第九０
    六號兩造互訴傷害案件之卷宗資料核閱無訛，堪信為真正。被告雖抗辯其係行使
    正當防衛，並不構成侵權行為云云。惟按所謂正當防衛，乃對於現時不法之侵害
    為防衛自己或他人之權利，於不逾越必要程度範圍內所為之反擊行為（最高法院
    六十四年台上字第二四四二號判例要旨參照）。準此以論，正當防衛行為係排除
    侵害之適法行為，須實施正當防衛者主觀上無侵害之意思，且客觀上已處於受侵
    害之狀態，且其反擊行為為排除侵害所必須，始可阻卻違法，免負侵權行為損害
    賠償責任。查本件侵權行為事件發生前兩造即已因共有土地分割及田埂留設等問
    題互不相讓，彼此感情不睦。於案發當日雙方皆至該共有土地工作，被告因不滿
    原告夫妻不由田埂通行，而至其所分管之田裡出入，踐踏農作物，原告等則以被
    告留設之田埂過窄無法通行相質問，雙方遂起衝突等情，已據兩造陳明在卷。再
    稽諸卷附兩造之驗傷診斷書所載，被告受有右手無名指裂傷（五×二×一‧二）
    、右臉頰處挫傷（二×一‧五）、左後背部瘀血傷（一×一×０‧五）、右頭部
    血腫（五×五）、右肩部挫傷（四×一）等傷害；原告丁○受有右額部撕裂傷（
    四×五公分）、右膝皮膚紅腫（六公分×五公分）、頭部外傷合併腦震盪、頂部
    頭皮四‧五公分、及左手第二指、左膝挫傷（六公分×五公分）等傷害；原告甲
    ○受有枕部頭皮撕裂傷（三公分×一公分、十一公分×二公分、二‧五公分×一
    公分）、左手第三指撕裂傷（０‧五公分×０‧三公分）、後頸部皮下血腫（一
    二公分×八公分）、頭部外傷合併腦震盪、胸部挫傷等傷害。揆之兩造於肢體衝
    突前已互有敵意，雙方所受之傷勢皆係受多次接續攻擊所致，堪認彼此皆有加害
    對方之意思，且由雙方受傷之程度，亦無從判認有任何一方係單純正當防衛。是
    被告辯稱其係出於正當防衛，並不構成侵權行為云云，不能採取。
四、按因故意或過失，不法侵害他人之權利者，負損害賠償責任；再不法侵害他人之
    身體或健康者，對於被害人因此增加生活上之需要時，應負損害賠償責任；又不
    法侵害他人之身體、健康．．．被害人雖非財產上之損害，亦得請求賠償相當之
    金額。民法第一百八十四條第一項前段、第一百九十三條第一項、第一百九十五
    條第一項定有明文。原告等確係因被告之侵害行為而受傷，則其等請求被告應負
    侵權行為之損害賠償責任，於法自屬有據。次按當事人已證明受有損害而不能證
    明其數額或證明顯有重大困難者，法院應審酌一切情況，依所得心證定其數額，
    民事訴訟法第二百二十二條第二項定有明文。再者，侵權行為賠償之標準，法院
    應依職權調查被害人實際上損害如何，以定其數額之多寡，最高法院十八年上字
    第二一七０號亦著有判例可資參照。茲審酌原告等上開各項請求之損害賠償金額
    如次：（一）醫療費部分：本件兩造就原告丁○、甲○所支出之醫療費用已於九
    十三年十一月四日本院言詞辯論期日達成合意各以一萬二千九百二十七元（原告
    丁○部分）、一萬五千零十九元（原告甲○部分）計算，則原告等關於醫療費用
    之請求，自應以上開金額准許之。（二）精神慰撫金部分：查原告丁○現年六十
    四歲，務農，教育程度為國小畢業，現有建物一棟、土地（田地及建地）共七筆
    不動產；原告甲○現年六十二歲、業家管、教育程度為國小畢業，無登記名義財
    產；被告現年五十三歲，從事蔬菜買賣兼務農、教育程度高職畢業，現有土地七
    筆（田地及建地）及汽車一輛等情，有兩造之年籍資料在卷，歸戶財產清單及兩
    造之陳述在卷可稽。審酌兩造之身分、地位及經濟能力、本件發生情節、兩造所
    受勢勢之輕重程度等一切情狀，認原告丁○、甲○得請求賠償之非財產上之精神
    損害各以六萬元及八萬元為適當。
五、從而，原告丁○、甲○本於侵權行為損害賠償請求權之法律關係，各請求被告給
    付七萬二千九百二十七元、九萬五千零十九元及均自起訴狀繕本送達之翌日即九
    十三年六月二十四日起至清償日止，按年息百分之五計算之利息，核屬正當，應
    予准許。至逾此範圍請求之部分，則為無理由，應予駁回。
六、本件上開原告等勝訴之金額並未逾五十萬元，爰依民事訴訟法第三百八十九條第
    一項第五款規定，依職權宣告假執行。
據上論結，本件原告之訴為一部有理由，一部無理由，依民事訴訟法第七十九條、第
八十第三百八十九條第一項第五款，判決如主文。
中　　　華　　　民　　　國　　九十三　　年　　 十一 　　月　　 十八 　　日
                                    民事第一庭
~B法　　　官　蔡紹良
右為正本係照原本作成。
如對本判決上訴，應於判決送達後二十日內向本院提出上訴狀。
~B法院書記官　田慧賢
中　　　華　　　民　　　國　　九十三　　年　　 十一 　　月　　 十八 　　日
